臺灣臺北地方法院民事判決
111年度訴字第171號
原      告  陳堂彭  

訴訟代理人  陳成志律師
被      告  鐘鼎山林管理委員會

法定代理人  李婕瑜  
訴訟代理人  陳奕宸  
            詹連財律師
上列當事人間請求交付閱覽等事件，本院於民國111年7月8日言
詞辯論終結，判決如下：
    主  文
被告應提出鐘鼎山林管理委員會自民國一百零六年六月起至民國
一百一十一年六月止之會計帳薄、每月管理委員會會議紀錄、社
區規約、公共基金及管理費支出原始憑證、公共基金餘額、欠繳
公共基金與應分攤或其他應負擔費用情形供原告自行閱覽及影印
。
被告應提出鐘鼎山林管理委員會自民國一百一十年十二月起至民
國一百一十一年六月止之財務報表供原告自行閱覽及影印。
被告應提出鐘鼎山林管理委員會自民國一百一十年十二月六日起
至民國一百一十一年六月三十日止之公共基金以及管理費所在之
金融機構帳戶存摺資料供原告自行閱覽及影印。
被告應提出鐘鼎山林管理委員會自民國一百零六年六月起至民國
一百一十年十二月止之區分所有權人會議紀錄等資料供原告自行
閱覽及影印。
原告其餘之訴駁回。
訴訟費用由被告負擔六分一，餘由原告負擔。
本判決第一項於原告以新臺幣伍拾伍萬元供擔保後，得假執行。
但被告如以新臺幣壹佰陸拾伍萬元為原告預供擔保後，得免為假
執行。
原告其餘假執行聲請駁回。
    事實及理由
壹、程序方面：　　
一、按訴狀送達後，原告不得將原訴變更或追加他訴，但擴張或
    減縮應受判決事項之聲明者，不在此限，民事訴訟法第255 
     條第1 項第3 款定有明文。查原告起訴時原聲明為：「㈠被
    告應提出自民國78年起至110 年5 月止之會計帳薄、財務報
    表、每月管理委員會會議紀錄、區分所有權人會議紀錄、社
    區垃圾清運合約、電梯保養合約、世鉅監視系統合約、園藝
    養護合約、大眾魚池工程合約、社區廠商合約、社區規約、
    公共基金及管理費支出原始憑證、公共基金及管理費所在之
    金融機構帳戶存摺（須補登至最新交易日）、公共基金餘額
    、欠繳公共基金與應分攤或其他應負擔費用情形、物業合約
    、倉庫及停車位租賃合約、公共設施租約等資料交予原告閱
    覽及影印；㈡願供擔保請准予假執行。」，嗣於111 年5 月1
    7日以民事言詞辯論意旨狀變更聲明為：「㈠被告應提出自民
    國78年起至111年6月止之「會計憑證、會計帳薄、每月管理
    委員會會議紀錄、社區垃圾清運合約、電梯保養合約、世鉅
    監視統合約、園藝養護合約、大眾魚池工程合約、物業合約
    、乙創汙水管改管接公共下水道工程合約、倉庫及停車位租
    賃合約、公共設施租約、社區廠商合約、公共基金以及管理
    費支出原始憑證、公共基金餘額、欠繳公共基金與應分攤或
    其他應負擔費用情形」等資料交予原告閱覽及影印；㈡被告
    應提出自78年1月起至104年12月止之財務報表（即管理費收
    支明細表）及110年12月起至111年6月止之財務報表（即收
    入支出結餘表）等資料交予原告閱覽及影印；㈢被告應提出
    自78年1月起至104年12月止之公共基金以及管理費所在之金
    融機構帳戶存摺及110年12月6日起至111年6月30日止之公共
    基金以及管理費所在之金融機構帳戶存摺等資料交予原告閱
    覽及影印；㈣被告應提出自78年起至108年止之區分所有權人
    會議紀錄及110年之區分所有權人會議紀錄等資料交予原告
    閱覽及影印；㈤願供擔保請准予假執行（見本院卷第177至17
    8頁），核屬減縮應受判決事項之聲明，應予准許。
二、按當事人法定代理人代理權消滅者，訴訟程序在有法定代理
    人承受其訴訟以前當然停止，民事訴訟法第170 條定有明文
    。復按第168 條至第172 條及前條所定之承受訴訟人，於得
    為承受時，應即為承受之聲明，民事訴訟法第175 條第1 項
    亦有明文。本件被告鐘鼎山林管理委員會法定代理人原為施
    炯良（見北司補卷第51頁），嗣變更為李婕瑜，經被告鐘鼎
    山林管理委員會法定代理人李婕瑜具狀聲明承受訴訟等情，
    有民事聲明承受訴訟狀暨臺北市政府都市發展局110年10月2
    5日北市都建字第1106056526號函、民事委任狀等在卷可參
    （見本院卷第85頁至第88頁、第219頁），經核尚無不合，
    應予准許。　　
貳、實體方面： 　　
一、原告起訴主張：
　㈠原告為門牌號碼臺北市○○區○○○路00巷00號地下層之建物所有
    權人，暨其基地即臺北市○○區○○段○○段000地號土地之所有
    權人，屬鐘鼎山林社區(下稱系爭社區) 之區分所有權人；
    而被告則為系爭社區管理委員會。原告請求被告提供自78年
    起至111年6月止之「會計憑證、會計帳簿、財務報表、每月
    管理委員會會議紀錄、區分所有權人會議紀錄、社區垃圾清
    運合約、電梯保養合約、世鉅監視系統合約、園藝養護合約
    、大眾魚池工程合約、社區廠商合約、社區規約、公共基金
    及管理費支出原始憑證、公共基金及管理費所在之金融機構
    帳戶存摺（須補登至最新交易日）、公共基金餘額、欠繳公
    共基金與應分攤或其他應負擔費用情形、物業合約、倉庫及
    停車位租賃合約、公共設施租約」等資料（下稱系爭資料）
    交予原告閱覽及影印，原告本於關注社區管理事務、財務運
    用之必要，依公寓大廈管理條例第35條規定，提起本訴請求
    等語。並聲明：㈠被告應提出自民國78年起至111年6月止之
    「會計憑證、會計帳薄、每月管理委員會會議紀錄、社區垃
    圾清運合約、電梯保養合約、世鉅監視統合約、園藝養護合
    約、大眾魚池工程合約、物業合約、乙創汙水管改管接公共
    下水道工程合約、倉庫及停車位租賃合約、公共設施租約、
    社區廠商合約、公共基金以及管理費支出原始憑證、公共基
    金餘額、欠繳公共基金與應分攤或其他應負擔費用情形」等
    資料交予原告閱覽及影印；㈡被告應提出自78年1月起至104
    年12月止之財務報表（即管理費收支明細表）及110年12月
    起至111年6月止之財務報表（即收入支出結餘表）等資料交
    予原告閱覽及影印；㈢被告應提出自78年1月起至104年12月
    止之公共基金以及管理費所在之金融機構帳戶存摺及110年1
    2月6日起至111年6月30日止之公共基金以及管理費所在之金
    融機構帳戶存摺等資料交予原告閱覽及影印；㈣被告應提出
    自78年起至108年止之區分所有權人會議紀錄及110年之區分
    所有權人會議紀錄等資料交予原告閱覽及影印；㈤願供擔保
    請准予假執行。
　㈡對被告答辯之陳述：
　1.系爭社區調閱文件申請管理辦法，並未經規約規定，亦未經
    區分所有權人會議予以決議，被告據以執行，應屬剝奪利害
    關係人請求閱覽影印規約等相關文件之權利及增加法律所無
    之限制，顯然違反公寓大廈管理條例第35條規定及民法第71
    條規定，應屬無效。且公寓大廈管理條例第35條規定並無要
    求原告必須於提出訴訟前向被告提出申請，原告亦已於111 
    年4 月15日向被告申請閱覽及複印，被告迄今並無任何回應
    。
　2.被告主張原告請求閱覽影印之範圍自78年至111年6月止之各
    項文件，年度總計長達32年，已逾合理之請求閱覽範圍云云
    ，惟公寓大廈管理條例第35條、被告社區規約及系爭社區調
    閱文件申請管理辦法，均無限制年限規定，因此被告之抗辯
    應無理由。原告請求之社區垃圾清運合約、電梯保養合約、
    世鉅監視統合約、園藝養護合約、大眾魚池工程合約、物業
    合約、乙創汙水管改管接公共下水道工程合約、倉庫及停車
    位租賃合約、公共設施租約、社區廠商合約（下稱系爭合約
    ）均為被告將結算支出及收入之依據，屬於會計憑證中的原
    始憑證或其他應負擔費用情形之範圍，故原告自得請求閱覽
    或影印。
二、被告則以： 
  ㈠原告迄至111 年4 月15日始依系爭社區調閱文件申請管理辦
    法向被告提出「鐘鼎山林社區行政文書影印申請表」申請閱
    覽及影印，被告在經原告提起訴訟之前，從未提出任何要求
    閱覽影印文件之請求，被告自無法依系爭社區調閱文件申請
    管理辦法給予閱覽影印。只要符合系爭社區調閱文件申請管
    理辦法之作業規定，且申請範圍具體特定，被告並無不配合
    之理由。本件既提出申請就能解決，自無須以訴訟利用法院
    之必要，原告起訴欠缺權利保護要件，自無理由。
  ㈡被告請求閱覽影印之範圍自78年至111年6月止之各項文件，
    依商業會計法第38條，相關文件之保管本來即有年限規範，
    被告請求閱覽長達33年之相關文件，已逾合理之請求閱覽範
    圍。縱使鈞院准閱覽，年限亦應縮短至合理範圍。參照商業
    會計法第38條規定，『各項會計憑證，除應永久保存或有關
    未結會計事項者外，應於年度決算程序辦理終了後，至少保
    存五年。各項會計帳薄及財務報表，應於年度決算程序辦理
    終了後，至少保存十年。但有關未結會計事項者，不在此限
    。』對於會計憑證也只要求至少保存五年之要求，而公寓大
    廈管理委員會之目的當係為維護社區事務，並代住戶管理該
    社區，並非商業會計法所稱之以營利為目的之事業，自無商
    業會計法之適用，因此會計文件之保管年限理應短於商業會
    計法之要求。
　㈢又依公寓大廈管理條例第35條規定，利害關係人得請求閱覽
    或影印之範圍只及於「規約、公共基金餘額、會計憑證、會
    計帳簿、財務報表、欠繳公共基金與應分攤或其他應負擔費
    用情形、管理委員會會議紀錄及前條會議紀錄」，然本件被
    告請求閱覽影印之範圍甚廣，系爭合約文件，既非公寓大廈
    管理條例第35條所定應提供區分所有權人閱覽之資料，亦非
    系爭社區管理規約第4 條規定應給予住戶閱覽之文件，原告
    自不得請求閱覽、影印等語置辯。並聲明：1.原告之訴及其
    假執行之聲請均駁回；2.訴訟費用由原告負擔。
三、不爭執事項：原告為系爭社區之區分所有權人。
四、本院判斷及說明：
  ㈠查本於社區自治理念及精神，有關管理之事務及資訊，自應
    力求公開及透明，並受全體住戶之監督。住戶及公寓大廈區
    分所有權人，自屬利害關係人，其本於關注社區管理事務認
    必要時，向管理委員會請求閱覽或影印規約、公共基金餘額
    及相關會計憑證暨會議紀錄等資料，管理負責人或管理委員
    會自應提供，並無審酌利害關係人主觀上認為須閱覽或影印
    上開資料必要性之權限。從而，公寓大廈管理條例第35條之
    規定，利害關係人於必要時，有向管理負責人或管理委員會
    請求閱覽或影印上開資料之請求權，管理負責人或管理委員
    會應予提供，不得拒絕，且該條文之立法目的係賦予利害關
    係人，得請求閱覽或影印規約等相關資料之權利，亦不得以
    管理委員會會議決議限制其權利，惟於不違反條例第35條規
    定之前提下，針對該閱覽或影印之程序、時間及其相關事務
    之執行方法，管理委員會得依規約之規定或區分所有權人會
    議之決議執行（內政部94年09月07日內授營建署字第094008
    5732號函釋、97年03月19日內授營建管字第0970802110號函
    釋函釋參照）。是以，被告抗辯原告應依系爭社區調閱文件
    申請管理辦法申請閱覽及影印，本件原告起訴欠缺權利保護
    要件云云，核與公寓大廈管理條例第35條規定之精神及前揭
    之說明不符，應無可採。
　㈡然核原告請求被告交付自78年起至111年6月止，期間長達32
    年、資料種類多達10種以上，原告未提出何以需一次請求閱
    覽上開眾多資料之具體需求為何，本院認自應縮短准許閱覽
    之期間為5年，始符被告行政運作之能力，故原告本於區分
    所有權人之地位，起訴請求閱覽、影印自106年6月起至111 
    年6 月止之期間如訴之聲明所述之相關資料，應屬有據，惟
    公寓大廈管理條例第35條僅明文規定被告不得拒絕原告上項
    閱覽之請求而有提供閱覽之義務，被告並無交付上開資料之
    義務，是原告請求被告交付，即屬超出公寓大廈管理條例第
    35條規定之主張，僅得在原告請求命被告提供閱覽、影印上
    項資料之範圍內予以准許，爰判決如主文第1項至第4項。
  ㈢次查，關於原告所請求交付閱覽影印之78年起至111 年6 月
    止之系爭9 種合約部分，按「區分所有權人會議應作成會議
    紀錄，載明開會經過及決議事項，由主席簽名，於會後十五
    日內送達各區分所有權人並公告之。前項會議紀錄，應與出
    席區分所有權人之簽名簿及代理出席之委託書一併保存。」
    、「利害關係人於必要時，得請求閱覽或影印規約、公共基
    金餘額、會計憑證、會計帳簿、財務報表、欠繳公共基金與
    應分攤或其他應負擔費用情形、管理委員會會議紀錄及前條
    會議紀錄，管理負責人或管理委員會不得拒絕。」、「管理
    委員會應向區分所有權人會議負責，並向其報告會務。」公
    寓大廈管理條例第34條、第35條、第39條分別定有明文，是
    就管理事務之處理以觀，管理委員會應向區分所有權人會議
    負責，而除公寓大廈管理條例有明文得請求閱覽影印之部分
    外，其餘事項之處理暨流程規劃，乃屬規約規範或區分所有
    權人會議決議處理之事項，本件原告所請求被告交付閱覽影
    印之系爭9 種合約相關文件部分，與上項公寓大廈管理條例
    的明文規定並不相合。至於被告所引用之系爭社區規約第4 
    條：「規約、會議記錄、簽到簿、出席委託書、使用執照影
    本、竣工圖說及有關文件應由管理委員會負責保管之責，區
    分所有權人或利害關係人如有書面請求閱覽時，不得拒絕。
    」，亦未明文規定，原告有請求交付閱覽、影印系爭9 種合
    約相關文件之權利，原告依此規定主張，亦屬無據。從而，
    原告請求交付閱覽、影印系爭9 種合約相關文件部分，並無
    依據，不應准許。
  ㈣綜上所述，原告依公寓大廈管理條例第35條規定請求被告提
    出如主文第1項至第4項所示之資料供原告閱覽及影印，為有
    理由，逾此範圍，為無理由，應予駁回。
  ㈤又假執行，係法院於財產權之訴訟，為保護債權人之利益，
    於給付之判決確定前，賦予可實現該判決內容執行力之制度
    。而本件原告所主張者係請求被告管委會交付相關帳冊閱覽
    及影印，核其性質，並非對非財產權之親屬關係、人格權、
    身分權等為主張，自屬因財產權而涉訟，且其請求給付內容
    適於執行，屬強制執行法第128 條所規定不可代替行為請求
    權之執行，於本件原告勝訴部分，兩造均陳明願供擔保，請
    准宣告假執行及免為假執行，經核於法並無不合，爰分別酌
    定相當之擔保金額宣告之；至原告敗訴部分，其假執行之聲
    請，因訴之駁回而失所依據，不予准許。
  ㈥本件事證已臻明確，兩造其餘攻擊防禦方法、聲請調查之證
    據及所舉未經援用之證據，經本院斟酌後，認為均不足以影
    響本判決之結果，爰不一一論述，附此敘明。
五、據上論結，原告之訴一部有理由、一部無理由，爰依民事訴
    訟法第79條、第390 條第2 項、第392 條第2 項，判決如主
    文。   
中　　華　　民　　國　　111 　年　　7 　　月　　29　　日
                  民事第八庭    法　官　陳宣每
以上正本係照原本作成
如對本判決上訴，須於判決送達後20日內向本院提出上訴狀。如
委任律師提起上訴者，應一併繳納上訴審裁判費。
中　　華　　民　　國　　111 　年　　7 　　月　　29　　日
                                書記官　連晨宇